臺灣桃園地方法院民事判決　　　　　　　 94年度訴字第101號
原　　　告　甲○○
　　　　　　　　　　　　樓
訴訟代理人　吳武川律師
被　　　告　丙○○
訴訟代理人　徐滄明律師
上列當事人間請求確認抵押權不存在等事件，於民國94年5 月2
日辯論終結，本院判決如下：
    主  文
原告之訴駁回。
訴訟費用由原告負擔。
    事  實
壹、原告方面：
一、聲明：
（一）確認被告就附表二所示之本票債權及附表一所示之抵押權
      所擔保之債權不存在。被告應將附表二所示之本票返還原
      告。
（二）被告應將附表一所示之抵押權登記予以塗銷。
（三）台灣桃園地方法院93年度拍字第1514號民事裁定不得為強
      制執行。
（四）訴訟費用由被告負擔。
二、陳述：
（一）原告於92年1 月9 日與被告訂立不動產買賣契約書（以下
      稱系爭買賣契約），由原告向被告購買坐落桃園縣中壢市
      ○○段149 之32地號（重測後：山嶺段135 地號）、149
      之43地號（重測後：山嶺段128 地號）、149 之44地號（
      重測後：山嶺段142 地號）等3 筆土地（以下稱系爭土地
      ），並以交付買賣價款第1 至4 期共新台幣（下同）54 6
      萬元，第5 期買賣價款234 萬元（即買賣價款之尾款）雖
      尚未給付，但先行簽發如附表二之本票（即面額為買賣價
      款之尾款）交被告收執，另於92年4 月23日以附表一所示
      土地為上開買賣價款之擔保，設定234 萬元之抵押權，依
      法登記在案。依系爭買賣契約特約事項第4 點之約定：「
      買方（即原告）應負責於過戶完成起10個月內，將廠房建
      造完成，並於過戶完成起13個月內，由賣方（即被告）負
      責取得買方工廠登記証。」、特約事項第5 點之約定：「
      若賣方無法於過戶完成後13個月內取得工廠登記證且原因
      歸責賣方時；賣方同意無條件將已收款項無息一次退還…
      」、特約事項第6 點之約定：「若工廠登記證無法取得因
      素，歸責買方時，則買方應交付尾款不得異議。」（此之
      反面解釋：若工廠登記證無法取得因素，不可歸責買方時
      ，則買方對於交付尾款得異議）。
（二）兩造業於92年4 月14日將系爭土地辦理所有權移轉完成，
      被告應負責取得原告之工廠登記證，然被告遲遲未依約定
      履行，且對原告催告亦未置理。經查係因系爭土地原為非
      都市土地，被告依「非都市土地使用管制規則」第31條第
      1 項規定「丁種建築用地有下列情形之一而原使用地確已
      不敷使用，經依促進產業升級條例第53條規定，取得工業
      主管機關核定發給之工業用地證明書者，得在其需用面積
      限度內以其毗連土地申請變更編定為丁種建築用地：（一
      ）設置污染防治設備。（二）增闢必要之通路。（三）擴
      展工業。」與毗連土地一起申請變更編定為特種農業區丁
      種建築用地完畢，但因被告就其毗連土地違法出售，主管
      機關依上該「非都市土地使用管制規則」第31條規定第5
      項「工業主管機關應依第54條檢查是否依原核定計畫使用
      ；如有違反使用，經工業主管機關廢止其事業計畫之核定
      者，直轄市或縣 (市)政 府應函請土地登記機關恢復原編
      定，並通知土地所有權人。」規定，將原為丁種建築用地
      之編定一併撤銷，以致未能合法取得工廠登記證，故係屬
      可歸責被告之因素，此所以原告現使用地類別已變更為農
      地、交通用地及國土保安用地等，被告未能於前開所規定
      之13個月內取得工廠登記證，已屬違約。因系爭土地受到
      使用用途之管制，已無法取得工廠登記證，被告亦屬給付
      不能。再者，系爭土地之使用分區丁種建築用地編訂，被
      桃園縣政府撤銷係可歸責於被告，因依民法第224 條規定
      「債務人之代理人或使用人，關於債之履行有故意或過失
      時，債務人應與自己之故意或過失負同一責任。」，查證
      人丁○○於94年3 月28日到庭證稱「（在簽此契約時，你
      有無在現場？）有，當時土地連同我名下的是我去毗鄰變
      更的，由農業用地改為工業用地…當時南璋公司在土地還
      是農地時，要我先用我的名字買下來，但土地變更以後他
      們反而不付錢，我只好把我的土地先賣掉，…（提示原證
      一，何以土地又變成農牧用地？）因南璋公司沒有用，又
      恢復為原來的使用，因縣政府有去查過。（被告的土地是
      你去幫他變更的？）是。」，由證人之證述，顯然系爭土
      地之使用分區丁種建築用地編定被桃園縣政府撤銷，係因
      為證人將一起以毗鄰土地合併申請變更使用分區之數筆土
      地中之一筆土地出賣第三人，因此違規使用，被桃園縣政
      府撤銷使用分區編定。證人丁○○為被告履行債務之使用
      人（受託辦理土地使用分區變更為丁種建築用地），卻因
      證人之故意行為（將土地出賣第三人）以致土地使用分區
      丁種建築用地被撤銷，恢復為農牧用地，自屬於可歸責於
      被告。退步言之，被告與訴外人丁○○共同以比鄰土地之
      方式辦理地目變更，被告土地屬於被比鄰者，被告要出售
      土地，亦應待地目變更確定後始得出售，被告未待南璋公
      司完成開發前，即將系爭土地出售與原告，造成日後土地
      被恢復編定，亦有過失即屬有可歸責之事由。
（三）有關本件損害之計算：依系爭買賣契約特約事項第5 點之
      約定：「若賣方無法於過戶完成後13個月內取得工廠登記
      證且原因歸責賣方時；賣方同意無條件將已收款項無息一
      次退還…」故被告已自原告收受第1 至4 期款共計546 萬
      元。被告依約應予返還，雙方於契約內已經約有違約金，
      故被告應給付原告546 萬元。又系爭土地於丁種建築用地
      時公告現值為每平方公尺5400元，而農牧用地時公告現值
      為每平方公尺1300元，而系爭土地面積共計為1779平方公
      尺（計算式：1543平方公尺＋178 平方公尺＋50平方公尺
      ＝1779平方公尺），土地價值減少已達0000000 元（計算
      式：（5400元－1300元）×1779平方公尺＝0000000 元）
      ，故本件被告實無權再請求原告給付價金。
（四）被告未履約在先且依前述其對原告已無何買賣價款債權存
      在，竟提出他項權利證明書、土地登記謄本、抵押權設定
      契約書、本票等聲請法院裁定准予拍賣抵押物，經鈞院以
      93年度拍字第1514號民事裁定准許拍賣在案。既然抵押權
      、本票並無擔保之債權存在，而原告所有之系爭土地上設
      定有抵押權，依民法第179 條、民法第767 條規定，爰請
      求賜判確認被告就附表二所示之本票債權及附表一所示之
      抵押權所擔保之債權不存在、被告應將附表一所示之抵押
      權登記予以塗銷、附表二所示之本票返還。又因被告已就
      系爭抵押權聲請拍賣抵押物，並獲裁定，爰請求判決台灣
      桃園地方法院93年度拍字第1514號民事裁定不得為強制執
      行。
（五）退萬步言，若認原告不得以特約事項主張本件尾款債權已
      消滅。依系爭買賣契約第8 條（四）「損害賠償：違約發
      生除依前（三）款約定辦理外，受損害之一方並得請求損
      害賠償。」、民法第227 條規定「因可歸責於債務人之事
      由，致為不完全給付者，債權人得依關於給付遲延或給付
      不能之規定行使其權利。因不完全給付而生前項以外之損
      害者，債權人並得請求賠償。」，且依民法第360 條「買
      賣之物，缺少出賣人所保證之品質者，買受人得不解除契
      約或請求減少價金，而請求不履行之損害賠償；出賣人故
      意不告知物之瑕疵者亦同。」，原告遂以本訴狀將損害賠
      償金額與本件被告對於原告之債權抵銷。原告自不再對被
      告負有債務。亦判如訴之聲明，藉保權益，實為德便。
三、證據：提出系爭土地等3 筆重測前後土地登記謄本共6 份（
    3 份正本、3 份影本）、台灣桃園地方法院93年度拍字第15
    14號民事裁定影本1 份、系爭買賣契約書影本1 份、存證信
    函影本1 份、本票影本1 份、桃園縣中壢地政事務所函影本
    1 份、系爭土地上廠房之建照執照、使用執照各1 紙。聲請
    向桃園縣中壢地政事務所函詢：「坐落中壢市○○段149 之
    32 地 號（重測後：山嶺段135 地號）、149 之43地號（重
    測後：山嶺段128 地號）、149 之44地號（重測後：山嶺段
    142 地號）等3 筆土地之辦理土地使用變更編定情形如何？
    原編定為丁種建築用地被撤銷之原因為何？」（按本件經函
    詢，由桃園縣中壢地政事務轉函職權機關桃園縣政府函復本
    院，有該府94年2 月4 日府地用字第0940031845號函及附件
    1 份附卷）為證。
貳、被告方面：
一、聲明：如主文所示。
二、陳述：
（一）就系爭土地買賣、付款過程，原告簽發如附表二本票為擔
      保支付買賣價款之尾款、系爭土地於所有權移轉登記於原
      告後反設定同本票面額抵押權之事實，同如原告上述，但
      本票到期日為93年10月22日，到期經提示，原告竟拒絕付
      款。上開抵押權存續期間為92年4 月22日至93年5 月21日
      ，亦已屆期，被告自得就系爭土地聲請拍賣抵押物裁定，
      據以聲請強制執行。
（二）被告僅為單純之勞工及家庭主婦，本件僅係單純出售土地
      ，對工廠之設立與登記根本一竅不通，如何有能力與知識
      申請，況廠房如何設計？如何興建？為何種廠房？廠房之
      興建是否合法得否為登記？均屬原告之權利與責任，與被
      告無涉，被告亦無此專業能力。系爭買賣契約特約事項第
      4 、5 點係在被告不知情下所加入，因係相信買賣介紹人
      丁○○，游某簽約前、簽約時均稱原告係買土地蓋工廠，
      廠房之興建與申請均由原告自行負責，但因工廠登記證之
      申請需廠房蓋好後始能開始，且需一段時間，原告表示待
      被告將土地辦理所有移轉登記與原告後，至遲可於13個月
      完成工廠興建及登記，故希望買賣價款之尾款於系爭土地
      所有權移轉登記後13個月後支付，才有上開抵押權存續期
      間之登記，遂同意原告所請，豈知系爭賣賣契約特約事項
      竟與原告與游某所述不同，該特約事項第4 、5 點未經兩
      造合意，對被告自不生效力。而被告從簽約迄今，未曾見
      過工廠登記之申請文件，原告亦從未交付該等文件交被告
      申請，被告要如何辦理，系爭買賣契約特約事項第4 、5
      點純係原告規避尾款支付而趁機加入，亦違誠信原則。
（三）土地應變更何種用地、工廠登記應否准許，乃政府主管機
      關之考慮及職權，非被告之責任，此之事由，並非可歸責
      於被告，依民法第225 條第1 項之規定，被告自免為給付
      ，而系爭土地已經辦理所有權移轉登記並交付使用，原告
      即應將系爭土地買賣尾款支付。又證人丁○○僅係系爭土
      地買賣之介紹人，並非被告之代理人或使用人，若有如原
      告或證人乙○○所稱毗鄰工業用地尚未規劃完成情事，則
      原告亦不應先去興建廠房。
三、證據：提出不動產買賣契約書1 份、系爭土地謄本3 份、本
    票1 紙（有填載到期日為93年10月22日）、抵押權設定契約
    書1 份（以上均影本），聲請通知訊問證人丁○○、乙○○
    為證。
參、依職權調閱本院93年度拍字第1514號拍賣抵押物事件全卷。
    理  由
一、按民事訴訟法第247 條第1 項規定所謂即受確認判決之法律
    上利益，係指因法律關係之存否不明確，致原告在私法上之
    地位有受侵害之危險，而此項危險得以確認判決對於被告除
    去之者而言。故確認法律關係存在或不存在之訴，苟具備前
    開要件，即得謂有受確認判決之法律上利益。本件兩造關於
    如附表一所示抵押權所擔保之債權、如附表二所示之本票債
    權，均係表彰（擔保支付）兩造買賣系爭土地之尾款（即第
    5 期價款），而該應支付買賣價款尾款之本票業經被告提示
    不獲付款，被告並已聲請本院裁定准許拍賣抵押物，被告隨
    時得據本票（債權證明文件）、准許拍賣抵押物之裁定聲請
    強制執行，此為兩造所是認；並有原告提出本院93年度拍字
    第1514民事裁定影本、本票影本、系爭土地謄本為證，復經
    本院調閱上開同案號拍賣抵押物事件全卷（曾為原告抗告，
    亦經台灣高等法院以94年度抗字363 號民事裁定抗告駁回）
    查閱無訛。原告既否認有上開買賣尾款債權存在，此情復遭
    被告否認，致原告私法上之地位受有侵害之危險，此項危險
    自得提起確認之訴予以除去，故原告提起本件即有受確認判
    決之法律上利益，合先敘明。
二、原告主張就系爭土地兩造之間訂有買賣契約，買賣價金第5
    次款即尾款234萬元，依系爭買賣契約特約事項第 4、5、6
    點約定，須原告於系爭土地辦理所有權登記於原告後10個月
    內廠房建造完成，被告保證原告得取得工廠登記證，取證後
    3 日內原告即給付該尾款，而原告於系爭土地上已將工廠建
    造完成，並催告履行上開保證之義務，卻因系爭土地中桃園
    縣中壢市○○段135 地號（重測前過領段149 之32地號，本
    院按本件此筆土地為興建廠房座落之土地，兩造有所爭執最
    主要者亦為本筆土地）由丁種建築用地之使用地類別遭桃園
    縣政府撤銷編定恢復為農牧用地之使用地類別，致其無法取
    得工廠登記證，此係可歸責被告，依上開特約事項之約定，
    其無庸再為買賣尾款之給付，被告對其即無該買買價款尾款
    債權存在，為此訴請被告應將擔保支付尾款之本票返還、而
    擔保之債權既不存在，則擔保該尾款債權之抵押權設定登記
    應一併塗銷各等語。
三、被告略以：系爭買賣契約特約事項第4 、5 點之約定，關於
    由其辦理工廠登記取得工廠登記證一節與被告簽約當時之真
    意不符，對其不生效力。另工廠登記之准否、是否發給登記
    ，使用地類別如何編定、是否撤銷原編定，均是由主管機關
    依職權認定，被告如何得為左右。故本件系爭土地使用地類
    別遭撤撤銷編定，並非可歸責於被告，依法就此被告亦免為
    給付各等語。
四、經查：本件兩造所不爭執者如下：
（一）92年1 月9 日兩造就系爭土地簽訂不動產買賣契約書、同
      年4 月14日辦理所有權移轉登記與被告，因尚有買賣價款
      中之尾款234 萬元（已支付價款為546 萬元）未付，同年
      4月23日以系爭土地為被告設定權利價值234萬元之抵押權
      ，原告並簽發如附表二之本票交被告收執，抵押權擔保之
      債權及本票表彰之債權即同為上開之尾款債權。此有兩造
      所提出之不動產買賣契約書、本票（被告提出者有到期日
      93 年10 月22日、原告提出者無到期日之填載）、土地登
      記簿謄本、被告提出之抵押權設定契約書等件附卷可憑；
      並經證人乙○○證述無訛。
（二）系爭土地買賣當時及所有權移轉登記時使用地類別分別為
      丁種建築用地（桃園縣中壢市○○段149 之32地號，重測
      後：山嶺段135 地號）、國土保安用地（149 之43地號，
      重測後：山嶺段128 地號）、交通用地（149 之44地號，
      重測後：山嶺段142 地號）於92年12月3 日由桃園縣政府
      部分撤銷編定依序恢復農牧用地、農牧用地、交通用地（
      即山嶺段142 地號維持編定），此有原告提出重測前後土
      地登記謄本及桃園縣政府函復本院94年2 月4 日府地用字
      第0940031845 號函及附件等件在卷可稽。
（三）原告在取得系爭土地所有權後使用系爭土地，在地上興建
      工廠（但係以怡勁企業有限公司名義為起造人、負責人則
      為原告），並已興建完畢，興建之初已經取得建造執照、
      興建完畢後亦取得使用執照無訛，有本院命原告提出桃園
      縣政府工務局核發之建照執照、桃園縣政府核發之使用執
      照影本各一紙在卷足憑（見本院卷139 、140 頁），並為
      原告自認在卷。
（四）工廠登記證由何人申辦，即是否由被告申辦，原告並不爭
      執；另工廠座落之系爭土地若仍為工業用地之使用地類別
      即可申請工廠登記證，亦為原告所不爭執，此均經原告自
      認在卷（見本院卷第107、134頁）。
五、本件經協議簡化爭點，兩造同意之爭點為：系爭土地上興建
    工廠完畢後，無法申辦取得工廠登記證是否可歸責於被告（
    本院卷第137 頁）？查：
     (一) 依系爭買賣契約特約事項第1 至7 點係就整份契約書印
        刷通用條款外，特別以手寫條款方式另為約定，並特別
        加蓋兩造姓名印文於條款空白處，顯然為特別之約定，
        衡情兩造均應有所認識，或經說明方為該約定，如無特
        別之情形存在，即不得捨該約款文字之文義於不顧而另
        為解釋。被告辯稱其僅單純賣土地，其僅為一勞工及家
        庭主婦之身分，無能力亦無知識申辦工廠登記證，該等
        特約事項第4 、5 點不符其買賣真意，對其不生效力云
        云，即無甚可採之處。雖證人即本件系爭土地買賣之介
        紹人丁○○到庭證稱，依其所聽聞及其所認為者工廠登
        記應是買方（即原告）要辦云云，惟游某亦同證稱，「
        買方有說要辦妥工廠登記證才要付錢」（見本院卷第
        105 、106 頁）；顯然證人丁○○之認知於原告不爭執
        者工廠登記證由何人所申辦並無差池，所重要者應係工
        廠興建完成後「負責取得」工廠登記證，方有所謂系爭
        買賣契約特約事項第4 點「…由賣方【負責取得】買方
        工廠登記證。」之約定。另證人即為兩造擬寫契約書之
        代書乙○○亦結證陳稱：當時他們（指兩造）協議好，
        由我寫，並朗誦給他們聽；買方有要求需取得工廠登記
        證他（指原告）才要買；特約事項有一一唸給她（指被
        告）聽，她先生也在場；特約事項第4 、5 點是要保證
        能辦得出來才要買；（當時被告有無表示一定可取得【
        工廠登記證】？）不是講得很清楚，只是買方要求一定
        要取得工廠登記證，所以又寫了特約事項第5 條之事項
        各等語（本院卷第134 至第137 頁）。準此，系爭買賣
        契約特約事項之內容及意義既經代書之人一一朗誦及說
        明，代書之人復據兩造協議後所擬寫，因被告所陳不明
        晰，附加特約事項第5 點即「歸責」條款，被告焉能事
        後以知識能力不足空言否認契約條款與其真意不符，該
        條款對其不生效力，該等所辯，顯然無稽，不足採信。
      (二)系爭土地原係連同訴外人丁○○所有之土地由興辦工業
        人南璋股份有限公司（下稱南璋公司）因擴展工業需要
        於91年5 月27日向桃園縣政府申請非都市土地變更編定
        ，桃園縣政府審核後於同年7 月4 四准其所請就其中中
        壢市○○段135 地號部分辦理變更編定為丁種建築用地
        ，而興辦工業人申請毗連非都市土地變更編定為丁種建
        築用地後，應依核定計畫使用。此情有桃園縣政府函復
        本院如上述文號之函及附件可憑（見本院卷第45至第69
        頁）。顯見系爭土地係主管機關核准變更編定完成後，
        始出售與原告，兩造、丁○○均非屬系爭土地變更編定
        之申請人，再依證人乙○○證稱：該人（指丁○○）是
        介紹人，並非見證人（本院卷第135 頁），準此，丁○
        ○在兩造之間僅係介紹買賣之居間者（另丁○○自陳曾
        向被告收取佣金十萬元）；系爭土地雖另有如同證人丁
        ○○所稱，先前係連同其名下土地由其辦理毗鄰變更云
        云（本院卷第104 頁）。惟系爭土地既係變更編定完成
        「後」出售，丁○○充其量僅曾經為被告就系爭土地合
        併辦理毗鄰土地變更編定而已，至此，丁○○之「代為
        」行為已經終了；該丁○○者自非原告所主張係被告系
        爭買賣契約之代理人或使用人，更無原告所主張丁○○
        先將自己土地【違法】出售而致系爭土地無法完成核定
        使用而遭撤銷編定，而因此可得認定被告有可歸責之事
        由存在。換言之，丁○○既非被告本件債之履行之代理
        人或使用人，則游某如何出賣其自己之土地與本件即無
        相關，原告此部分主張要無可取。
      (三)依證人丁○○證稱：「（特約事項第4 、5 款，此13個
        月是如何來的？）概估此土地取得建築執照及現場施工
        、辦工廠登記，概估要13個月。」、「（本票到期日如
        何來的？）估計工廠登記證應該已下來。」、「（有無
        提到時間一到，即可提示付款？）當時雙方有再找我協
        調，本票續延，因工廠登記證未下來，擬續延到工廠登
        記證下來，原告尚稱願意付利息。」（見本院卷第106
        頁），準此，足見系爭契約特約事項第4 、5 點中所約
        定之13個月應係指買賣價款尾款之最後付款期限，並用
        以規範原告至遲應於13個月內興建工廠，以免付款期限
        遙遙無期，但仍應以得取得工廠登記證為據；故而原告
        主張系爭契約顯然係以土地能興建工廠為付款之條件，
        尚非有據（即該13個月，應屬付款之期限）。又證人丁
        ○○既為兩造系爭土地買賣之介紹人，土地性質為何應
        屬知之最明之人，否則如何介紹買賣；故丁○○亦證稱
        ，原告係問過後且自行查證後，才叫代書擬此契約（見
        本院卷第104 頁），顯見原告應知悉買賣系爭土地當時
        土地上應能興建工廠並取得工廠登記為是，況且原告於
        系爭土地移轉所有權登記後在土地興建工廠確亦取得建
        造執照，興建完畢後亦取得使用執照，此有如上揭兩造
        不爭執點第（三）點所述，是本件是否有如原告所指「
        土地能興建工廠」之契約目的（條件）不能達到，即非
        無疑。另按「買賣之標的物之利益及危險，自交付時起
        ，均由買受人承受負擔。」，民法第373 條前段定有明
        文。系爭土地早於92年4 月14日所有權移轉登記與原告
        時即隨同交付原告使用興建工廠，日後系爭土地是否將
        遭有關主管機關撤銷現有使用地類別編定而恢復原有使
        用地類別，自非被告所得預見或所得干涉，縱然事後系
        爭土地使用地類別因第三人南璋公司因土地洽購未成至
        無法依核定計畫完成使用而遭撤銷編定，該第三人之行
        為與被告亦無相涉，自難依此認被告就此有可歸責之事
        由存在。
      (四)而關於本件興辦工業人申請系爭土地毗連非都市土地變
        更編定後「應依核定計畫使用」者應係南璋公司，而非
        兩造或丁○○，據丁○○前證，其介紹時有講，原告亦
        自行查證甚明；故原告主張本件係因丁○○先將其土地
        【違法】出售第三人，被告亦係因未待南璋公司開發完
        成地目變更編定確定即出售系爭土地，造成日後土地被
        恢復編定，亦有過失。然原告於買受系爭土地之前，既
        係受丁○○之介紹，衡情就系爭土地其非所指變更編定
        後「應依核定計畫使用」者之興辦工業人，應知悉明白
        ，系爭土地亦非應於依核定計畫使用開發完成後始得買
        賣之標的物，況原告興建廠房座落之系爭土地於移轉及
        實際交付使用時確亦屬使用地類別為丁種建築用地，系
        爭土地自無原告所主張為未變更編定完成，否則原告如
        何能取得興建工廠之建造執照及使用執照；故原告主張
        被告未待開發完成即出賣系爭土地與其，被告亦有過失
        要無可取。另果如原告之主張本件能於契約約定13個月
        後隨即取得工廠登記證，果因第三人南璋公司未完成核
        定計畫開發完成，而遭主管機關撤銷編定而恢復原使用
        地類別編定，因該第三人之行為亦將使被告負無窮無盡
        之擔保責任，亦非兩造訂定系爭契約之本旨。再者第三
        人南璋公司、丁○○關於關於系爭買賣契約均非被告之
        代理人或使用人，其等縱或有何過失，亦與被告無關。
        換言之本件系爭土地上建造之工廠無法取得工廠登記證
        ，應非可歸責於被告。被告前辯其無可歸責之事由，尚
        堪採信。
      (五)又本件果被告須代原告辦理工廠登記證，則辦理之前亦
        應提供相關辦理文件配合申請，蓋廠房既為原告興建，
        所有建造執照等相關工廠興建資料均在原告手上，實無
        待明文約定，亦應為原告協力義務，惟迄今為止，原告
        僅以存證信函告知：「…請台端依約儘速為本人取得工
        廠登記證…」云云（見本院卷第29頁），並未有相關文
        件交付被告代為申請，或原告已自為申請已遭主管機關
        否准之證據資料提出，亦不符兩造契約之本旨。
六、末按「因不可歸責於債務人之事由，至給付不能者，債務人
    免給付之義務。」，民法第225 條第1 項定有明文。綜上所
    述，本件果有不能取得工廠登記證之情事存在，亦非可歸責
    於被告，被告依上規定免再為給付。而本件擔保給付賣賣價
    款之尾款所簽發之本票既已到期、抵押權擔保債權權利存續
    期間亦已屆至，既未獲付款或清償，被告自得依法行使其權
    利。原告主張該尾款債權已經不存在，而依民法第179 條、
    767 條、或依同法第227 條請求損害賠償並主張與尾款債權
    抵銷等由，均無理由，其請求判如聲明所示之債權不存在、
    抵押權設定登記應予塗銷、被告不得持准予拍賣抵押物民事
    裁定為強制執行等，均應予駁回。
七、本件事件已臻明確，兩造其餘攻擊防禦方法及所提其他證據
    ，核與本件判決結果不生影響，爰不一一論述，附此陳明。
據上論結：原告之訴為無理由，依民事訴訟法第78條，判決如主
文。
中　　華　　民　　國　　94　　年　　5 　　月　　16　　日
                  民事第二庭    法　官　劉克聖
附表一：
一、收件字號：92年壢登字第147260號
二、登記日期：92年4月23日
三、債權範圍：全部
四、權利價值：新台幣234萬元
五、土地內容：桃園縣中壢市○○段
┌───┬─────────┬─────┐
│地  號│   面積：平方公尺 │  權利範圍│
├───┼─────────┼─────┤
│ 135  │   814.32         │  全部    │
├───┼─────────┼─────┤
│ 128  │   93.51          │  全部    │
├───┼─────────┼─────┤
│ 142  │   38.41          │  全部    │
└───┴─────────┴─────┘
附表二：
┌────┬────┬────┬────┬────┐
│發票人  │票  號  │ 金   額│ 發票日 │ 受款人 │
├────┼────┼────┼────┼────┤
│甲○○  │155675  │ 234萬元│ 920422 │ 丙○○ │
└────┴────┴────┴────┴────┘
上列正本係照原本作成
如對本判決上訴，須於判決送達後20日內向本院提出上訴狀
中　　華　　民　　國　　94　　年　　5 　　月　　16　　日
                                 書記官　吳玉金
